【裁判字號】    90,上訴,3167
【裁判日期】    901031
【裁判案由】    山坡地保育利用條例
【裁判全文】
臺灣高等法院刑事判決                            九十年度上訴字第三一六七號
    上  訴  人  臺灣基隆地方法院檢察署檢察官
    被      告  甲○○
右上訴人因被告違反山坡地保育利用條例案件，不服臺灣基隆地方法院九十年度訴字
第二七六號，中華民國九十年八月三日第一審判決（起訴案號：臺灣基隆地方法院檢
察署九十年度偵字第一四一八號）提起上訴，本院判決如左：
    主  文
上訴駁回。
    理  由
一、公訴意旨略以：被告甲○○於民國八十九年十一月間竊佔基隆市○○區○○段第
    九二地號土地，共計三十一平方公尺（墓穴二十二平方公尺，墓穴外圍九平方公
    尺），用以興建墳墓及擋土牆，因認被告涉有山坡地保育利用條例第三十四條第
    一項之罪嫌云云。
二、公訴人認為被告涉有前述罪嫌，係以右揭事實業據被告坦承不諱，並有基隆市地
    政事務所九十年三月六日（９０）信土字第００七九號複丈成果圖一紙在卷可稽
    為其論據。
三、訊據被告甲○○堅決否認有前述犯行，辯稱：其乃造墓工人，該座墳墓係三年前
    埋葬骨灰之舊墳，由該舊墳生前之同鄉會委託其翻修，翻修是因該處旁邊道路改
    建，並建立排水溝，致其路面高於墳墓，使墳墓低於路面約二十呎，依風俗，此
    種現象對亡者及其後人均屬不利，於翻修時因施設擋土牆以填平坡度，面積因而
    增加大約三分之一或四分之一，且附近有很多墳墓，其不知當初在該處埋葬是否
    合法等語。
四、按犯罪事實應依證據認定之，無證據不得推定其犯罪事實，刑事訴訟法第一百五
    十四條定有明文。在證據法則上，補強證據必須補強待證事實，至任何人均無可
    置疑之地步，亦即必須符合「超越合理懷疑原則」，始得據以論罪；其尚有疑者
    ，利益應歸被告，依「罪疑利益歸被告原則」，仍應為有利被告事實之認定。又
    認定事實所憑之證據，其為訴訟上之證明，須達於通常一般人均不致有所懷疑，
    而得確信其為事實之程度者，始得據為有罪之認定；倘其證明尚未達到此一程度
    ，而有合理之懷疑存在時，尚難為有罪之認定基礎；苟積極證據不足為不利於被
    告事實之認定時，即應為有利於被告之認定，更不必有何有利之證據；亦即如無
    確切之積極證據，足以證明犯罪事實，即令被告不能為有利之反證，亦不能遽論
    以罪責，經查：
  I、檢察官於起訴書內引用法條雖僅論及被告違反山坡地保育利用條例第三十四條
      第一項，惟其於事實欄內既已載明被告有『竊佔』土地之行為，就刑法第三百
      二十條第二項之竊佔罪，自應認已起訴。查被告雖未能提出受雇他人造墓施工
      之證明，然依該墳墓之墓埤上載明「顯妣羅媽陳桂英墓，子孫永遠奉祀」（參
      警訊卷所附相片）等語，堪信該墳墓之業主並非被告，故被告辯稱伊係受雇施
      工之工人，並非委託造墳之業主，即屬可信；則就是否具有不法利益之意圖，
      其判斷對象應係造墳之業主，而非翻修之被告。其次，該處既係舊墳翻修，並
      非建造新墳，已如前述，則就有無竊佔之故意，其判斷對象應係先前建造新墳
      之業主，並非本次受雇翻修之工人。蓋就不法利益之意圖而言，只有委託造墳
      之業主，才可能具有不法佔用該處土地以圖得利益之意圖，受雇施工之工人，
      只關心在於如何依約施工以求得工資而已（被告供承其造墳領得六萬元工資）
      ，就該土地之佔用自無具有不法利益之意圖，同理亦對該山坡地無『佔用』之
      意思至明。
  II、何況，該墳墓位處基隆市南榮公墓第二新墓區○○道路起點約一百五十公尺處
      左側大排水溝旁（參警訊卷基隆市政府九十年二月一日函文記載），其地點距
      離公墓不遠，其旁又有多座墳墓，此有照片六張附於原審卷足憑，且基隆市政
      府亦未豎立告示牌，被告雖係造墓者，又如何能知悉該處係禁葬區？
  III、竊佔罪係即成犯，其後之竊佔狀態，係狀態繼續非行為繼續；舊墳翻修，既因
      施設擋土牆填平坡度致面積稍有加大之結果，而所擴大者應係墳墓之墓穴外圍
      ，即難再將其翻修行為評價為竊佔之新行為（按依基隆市信義地政事務所九十
      年三月六日複丈成果圖表示共計三十一平方公尺，墓穴二十二平方公尺，墓穴
      外圍九平方公尺，依被告供稱擴大約三分之一，則擴大者應係墓穴外圍部分─
      參偵查卷第十三頁），而舊墳之翻修既係民間習俗，眾所周知，又如何期待其
      不為翻修？茲本案之翻修，既係起源於道路修建後造成舊墳低於路面之結果，
      有卷附照片六張可考，已難期待其後人或同鄉會不為翻修，而被告僅係修墓工
      人，更如何期待其拒絕受雇而翻修？綜上，被告並非委託修墓之業主，亦非新
      造墳墓之人，而是受雇翻修舊墳之工人，其既無不法利益之意圖，亦無竊佔土
      地之故意，更無佔用土地從事墳墓開發之意思，尤不具期待可能性，自無從令
      其負竊佔或該條例之罪責。此外，復查無其他積極證據足認被告有何被訴之犯
      行，不能證明被告犯罪，揆諸上揭說明，自應為無罪之諭知。
五、原審以無其他積極證據足認被告犯罪，而為被告無罪之諭知，其認事用法核無違
    誤，檢察官上訴意旨仍以被告既係在本案之山坡地將舊墓翻修並擴大範圍，則其
    行為即符合山坡地保育利用條例第三十四條第一項之規定，且被告係造墓者，對
    墓區何處可葬或何處不可葬難諉為不知等理由，指摘原判決認事用法不當，請求
    撤銷改判，即無理由，應駁回其上訴。
據上論斷，應依刑事訴訟法第三百六十八條判決如主文。
本案經檢察官沈世箴到庭執行職務。
中      華      民      國      九十      年     十     月    三十一    日
                              臺灣高等法院刑事第二十一庭
                                  審判長法  官  葉  騰  瑞
                                        法  官  莊  明  彰
                                        法  官  黃  國  忠
右正本證明與原本無異。
檢察官如不服本判決應於收受送達後十日內向本院提出上訴書狀，其未敘述上訴理由
者並得於提起上訴後十日內向本院補提理由書（均須按他造當事人之人數附繕本）。
                                        書記官  劉  貞  達
中      華      民      國      九十      年     十     月    三十一    日


司法院資訊處製作；財團法人民間司法改革基金會備份。
